---
title: "Gene Expression Prediction Challenge (expred)"
subtitle: "Starting kit"
author: "Azat Aleksanyan, Lucas Chabeau, Matthieu Frabçois, Etienne Hamard"
date: "`r Sys.Date()`"
output: 
  rmarkdown::html_document:
    toc: true
    toc_float: true
    toc_depth: 3
    number_sections: false
---

<!-- Paramètres de knittage -->
```{r label="header", echo=FALSE, eval=TRUE}
knitr::opts_chunk$set(collapse=TRUE, comment = "#>", fig.width=9, fig.height=6, eval=TRUE, echo=FALSE, results="hide")
```

<!-- Packages utilisés -->
```{r, warning=FALSE}
require(ggplot2)
require(corrplot)
```

<!-- Importation des données -->
```{r}
don <- readRDS("data.rds")
```

<!-- Rapport -->
##Présentation des données

Afin d'être familiarisé avec les données il nous a fallut au préalable comprendre nos données principales, nous avons 21 gènes impliqués dans 7 processus biologiques différents :

Le gène ATAD2 qui encode une enzyme qui transforme les macro protéines, et le gène SYCP3 qui encode une enzyme du complexe synaptonémal formé entre les chromosomes homologues. Ces deux enzymes constituent en parti les chromatines, structure au sein de laquelle l'ADN se trouve empaqueté et compacté dans le volume limité du noyau des cellules eucaryotes.
Les gènes H19, IGF2, NNAT, BLCAP qui encodent des enzymes impliquées dans la régulation de la et le développement du corps et du cerveau font partie de la famille des gènes soumis à empreinte, c’est à dire que la copie héritée de la mère et la copie héritée du père ne sont pas exprimées de la même manière.
Les gènes BRD4, BRDT, NUTM1 encodent des protéines qui associes les chromosomes durant la mitose.
Les gènes TUBA3C, MAGEB6 jouent un rôle important dans la spermatogénèse. 
Les gènes SMYD3, MAP3K2, KDR encodent des enzymes faisant parties de la famille des méthyltransférases, un groupe d'enzymes qui transfèrent un groupe méthyle d'un donneur à un accepteur.
Les gènes KRAS, BRAF encodent des enzymes oncogènes et le gène TP53 est impliqué dans la régulation du cycle cellulaire. 
Les gènes FASTKD1, ND2, ND3, ND4 encodent des enzymes responsables  de l’activité mitochondriale.


## A : Méthodes statistiques utilisées

### **Statistiques descriptives**

Nous commençons l'exploration de nos données par l'observation des statistiques élémentaires ainsi que le nombre de valeur manquantes pour chaque variable.

#### **Variables quantitatives**

```{r results = 'quanti'}
# Stats univariées
summary(don[,-c(2:10)])
```

Rien n'a l'air particulièrement alarmant sur les variables quantitatives, nous avons à peu près le même nombre de valeurs manquantes pour chaque gène (autours de 950) et l'âge n'a pas de valeur manquante. Nous ne trouvons pas non plus, de valeurs abérrantes. Seul le gène TUBA3C mérite qu'on fasse un peu plus attention en l'utilisant car dans au moins 50% des cas de notre échantillon il ne s'exprime pas du tout chez le patient observé.

#### **Variables qualitatives**

Ci-dessous un tri à plat de nos variables qualitatives

```{r results = 'quali'}
# Table pour les variables qualitatives
TabMod<-function(x){
  return(table(x,exclude = NULL))
}
apply(X=don[,2:10],MARGIN=2,FUN=TabMod)
```

Nous voyons pas mal de valeurs manquantes sur pas mal de variables ici : cependant, nous n'avons aucune valeur manquante sur la localisation du gène (tissue), son état (tumoral ou normal), le programme suivi par le patient ainsi que son sexe, ces informations vont être intéressantes dans la construction du modèle.

Il y a à peu près autant que d'hommes que de femmes dans notre étude et la grande majorité des tissus présentent une tumeur.


#### **Lien entre les variables**

Avant de commencer une modélisation, il est toujours intéressant de regarder la matrice des corrélations :

```{r, results = 'correlation'}
### Création du squelette de la matrice de corrélation

#Remplissage de 1
cor.m<-matrix(rep(1,length(names(don[,-c(2:10)]))**2),nrow=length(names(don[,-c(2:10)])))

#Noms lignes et colonnes
colnames(cor.m)<-names(don[,-c(2:10)])
rownames(cor.m)<-names(don[,-c(2:10)])

#Remplissage du traingle supérieur de la matrice
for (i in 1:length(combn(names(don[,-c(2:10)]),2)[1,])){
  cor.m[combn(names(don[,-c(2:10)]),2)[1,i],combn(names(don[,-c(2:10)]),2)[2,i]]<-cor(na.omit(don[,c(combn(names(don[,-c(2:10)]),2)[1,i],combn(names(don[,-c(2:10)]),2)[2,i])]))[2]
}

#Remplissage du triangle supérieur de la matrice
for (i in 1:length(combn(names(don[,-c(2:10)]),2)[1,])){
  cor.m[combn(names(don[,-c(2:10)]),2)[1,i],combn(names(don[,-c(2:10)]),2)[2,i]]<-cor(na.omit(don[,c(combn(names(don[,-c(2:10)]),2)[1,i],combn(names(don[,-c(2:10)]),2)[2,i])]))[2]
}

#Remplissage du triangle inférieur de la matrice
for (i in 1:length(names(don[,-c(2:10)]))){
  for(j in 1:length(names(don[,-c(2:10)]))){
    if(cor.m[i,j]==1){cor.m[i,j]<-cor.m[j,i]}
  }
}

corrplot(cor.m)
cor.m
```

Nous avons donc les expressions des gènes ND2, ND3 et ND4 qui sont positivement très corrélées (corrélation > 0.84 à chaque fois)

Nous devons aussi noter la corrélation entre les expressions des gènes MP3K2 et BRAF (> 0.66) et celle entre MP3K2 et KRAS (> 0.58)


### Méthodes utilisées pour notre modélisation

Dans un premier temps nous avons utilisé le modèle mis à disposition dans l’énoncé qui permettait de prédire chaque gêne en fonction de l'age et le sexe du candidat, le tissue cancérigène, son statut, et le projet d'étude associé. 
Afin d'améliorer ces 21 modèles similaires, nous avons décidé d'ajouter un "step()" dans le code. Cela permettant d’affiner chaque régression linéaire, en supprimant les variables qui n'ont pas d'impact sur la valeur du gêne choisit. 

Dans un second temps, pour aller plus loin dans la prédiction, nous nous sommes dit que ce qui pouvait expliquer la valeur d'expression d'un gêne pouvait être la valeur d'expression des gênes de la même famille ou même des gênes en général. Nous avons donc cherché à inclure la valeur d'expression des gênes de notre base de données pour prédire ceux ci. Il a fallut donc procéder en deux étapes, la première étant d'imputer les valeurs manquantes une première fois pour avoir un jeu de données complet. La seconde étant de réaliser un nouveau modèle en exprimant chaque gène à nouveau avec les variables précédemment utilisées mais en y ajoutant les gênes restant (puis d'affiner le modèle comme précédemment). 
Pour la première étape nous avons décidé d'imputer les valeurs manquantes de chaque gênes par les valeurs prédites lors du deuxième modèle fait précédemment. Etant données le faible taux d'erreur obtenu (observé sur codalab) cette imputation semblait judicieuse. Ensuite il n'a suffit que d'appliquer la méthode classique de régression linéaire multiple.

Le tableau suivant résume pour chaque gêne quel paramêtre est utilisé (marqué par une croix) :

```{r results='matrice param',warning=FALSE}
load(file = "../matrice.RData")
require(knitr)
kable(param.mat)
```
On peut voir que la variable concernant le projet dans lequel est l’individu est dans chaque modèle, le tissue concerné aussi.

## B : Autocritique sur l'évolution de notre score

-- partie sur les Shapiro test / gqtest --

On peut voir ici l'évolution de notre R² en fonction de nos 2 modèles principaux, en bleu le premier modèle réalisé, en rouge le second :

```{r include=TRUE}
load("../evor2.RData")
plot(df.r2$r2[order(df.r2$mod2)],col="blue",ylim = c(min(c(df.r2$r2,df.r2$mod2)),max(c(df.r2$r2,df.r2$mod2))+0.2),pch=16,cex=df.r2$r2[order(df.r2$mod2)],ylab="R²")
text(df.r2$r2[order(df.r2$mod2)],labels = df.r2$gene[order(df.r2$mod2)],col="blue",cex=df.r2$r2[order(df.r2$mod2)],adj = c(0.5,-1))
points(sort(df.r2$mod2),col="red",pch=16,cex=sort(df.r2$mod2))
text(sort(df.r2$mod2),labels = df.r2$gene[order(df.r2$mod2)],col="red",cex=sort(df.r2$mod2),adj = c(0.5,-1))

```

le modèle final est donc bien plus efficace pour ce qui est de la prédiction de la valeur d'expression de chaque gêne.
Ce qui est logique, car le nombre de paramêtres dans la deuxième version du modèle est bien plus importante.
L'observation de l'évolution du R² nous permet de voir l'efficacité des modèles en général, en effet on peut voir que le pourcentage de variance expliqué par le modèle concernant les gênes ND2 à ND4 est bien plus important que les gênes TUBA3C ou MAGEB6. Mais surtout que la progression de ce pourcentage a été incomparable aux autres pour les gênes ND2 à ND4. Cela peut s'expliquer par la corrélation importante entre ces trois variables. En effet, selon la littérature scientifique ces 3 gênes on des fonctions moléculaire similaire en plus de faire partie du même processus biologique (la mitochondrie).
Toutefois on peut surtout voir que plusieurs modèles garde un R² relativement faible (<0.5), pour le taux d'erreur n'est pas si élevé lors des résultats, il se peut donc qu'il n'y est pas besoin d'un modèle particulièrement puissant pour ces gènes.

De plus, le premier modèle nous permettait d'avoir un score sur codalab de 1.54, qui était le score médian des participants. Alors que le second modèle nous permet d'atteindre un score de 1.23, qui est le meilleur score obtenu des participants.

## C : Interprétation de nos résultats

Globalement, on peut voir que chaque gène contient dans son modèle de prédiction au moins un autre gènes d'une famille différente, en conséquent on peut déduire la valeur d'expression d'un gênes en fonction d'un autre (en partie) mais aussi de l'age, le sexe, le fait que le tissue soit tumoral ou non etc...
La réalisation du modèle et des statistiques descriptive aura permis aussi de voir que seul les gênes concernant l'activité mitchondrique on un lien fort entre eux, c'est le cas aussi pour les autres mais dans une moindre mesure.

En résumant le tableau précédent concernant les paramêtres de chaque modèles, on voit que les gênes les moins utilisés dans les modèles sont les gênes SYCP3, H19, NUTM1, TP53, des gênes qui n'ont pourtant pas les mêmes fonctions. D'un point de vu général, les autres semblent avoir la même importance. Seule la variable concernant le projet est constamment utile pour la prédiction de la valeur d'expression d'un gêne.

```{r results='sumparam'}
summary(data.frame(param.mat))
```

Enfin, pour aller plus loin, il pourrait être intéressant d'ajouter des variables au jeu de données, en effet, en regardant le taux d'erreur sur certains gênes dans les résultats de tous les participants, on peut voir que celui ci est très élevé. En conséquent, malgré les multiples modèles différents de chacun, il manque obligatoirement des informations (notamment pour les gênes H19 et IGF2, qui ont un taux d'erreur de plus de 4). De plus afin d'améliorer le score global nous aurions pu alterner nos prédictions et nos imputation des Nas, ce qui aurait finalement pu converger vers une valeur plus précise.










```{r, eval=FALSE}
# SUPPLEMENTAL 
## Few words about the dataset 
m = lm(as.matrix(d[,gs]) ~ d$age+d$sex+d$tissue+d$tissue_status+d$project)
data = as.matrix(d[,gs])
data[is.na(d[,gs])] = predict(m, d)[is.na(d[,gs])]

pca = prcomp(data, scale=TRUE)
v = pca$sdev * pca$sdev
p = v / sum(v) * 100
layout(matrix(1:6,2, byrow=FALSE), respect=TRUE)
barplot(p)
i=3
j=2
plot(pca$x[,i], pca$x[,j], xlab=paste(sep="", "PC", i, "(", signif(p[i], 3), "%)"), ylab=paste(sep="",  "PC", j, "(", signif(p[j], 3), "%)"), pch=".")
i=1
j=3
plot(pca$x[,i], pca$x[,j], xlab=paste(sep="",  "PC", i, "(", signif(p[i], 3), "%)"), ylab=paste(sep="",  "PC", j, "(", signif(p[j], 3), "%)"), pch=".")
i=1
j=2
plot(pca$x[,i], pca$x[,j], xlab=paste(sep="",  "PC", i, "(", signif(p[i], 3), "%)"), ylab=paste(sep="",  "PC", j, "(", signif(p[j], 3), "%)"))
```

```{r eval=FALSE}
sapply(gs, function(g){
  boxplot(d[[g]] ~ d$tissue, las=2, main=paste(g, "~ tissue"))  
})
```




