---
title: "Gene Expression Prediction Challenge (expred)"
subtitle: "Starting kit"
author: "Azat Aleksanyan, Lucas Chabeau, Matthieu Frabçois, Etienne Hamard"
date: "`r Sys.Date()`"
output: 
  rmarkdown::html_document:
    toc: true
    toc_float: true
    toc_depth: 3
    number_sections: false
---

<!-- Paramètres de knittage -->
```{r label="header", echo=FALSE, eval=TRUE}
knitr::opts_chunk$set(collapse=TRUE, comment = "#>", fig.width=9, fig.height=6, eval=TRUE, echo=FALSE, results="hide")
```

<!-- Packages utilisés -->
```{r, warning=FALSE}
require(ggplot2)
require(corrplot)
```

<!-- Importation des données -->
```{r}
don <- readRDS("data.rds")
```

<!-- Rapport -->
## A : Méthodes statistiques utilisées

Nous commençons l'exploration de nos données par l'observation des statistiques élémentaires ainsi que le nombre de valeur manquantes pour chaque variable.

D'abord les variables quantitatives
```{r}
# Stats univariées
summary(don[,-c(2:10)])
```

Puis un tri à plat pour les variables qualitatives
```{r}
# Table pour les variables qualitatives
TabMod<-function(x){
  return(table(x,exclude = NULL))
}
apply(X=don[,2:10],MARGIN=2,FUN=TabMod)
```

Matrice de corrélation
```{r, results = 'res1'}
### Création du squelette de la matrice de corrélation

#Remplissage de 1
cor.m<-matrix(rep(1,length(names(don[,-c(2:10)]))**2),nrow=length(names(don[,-c(2:10)])))

#Noms lignes et colonnes
colnames(cor.m)<-names(don[,-c(2:10)])
rownames(cor.m)<-names(don[,-c(2:10)])

#Remplissage du traingle supérieur de la matrice
for (i in 1:length(combn(names(don[,-c(2:10)]),2)[1,])){
  cor.m[combn(names(don[,-c(2:10)]),2)[1,i],combn(names(don[,-c(2:10)]),2)[2,i]]<-cor(na.omit(don[,c(combn(names(don[,-c(2:10)]),2)[1,i],combn(names(don[,-c(2:10)]),2)[2,i])]))[2]
}

#Remplissage du triangle supérieur de la matrice
for (i in 1:length(combn(names(don[,-c(2:10)]),2)[1,])){
  cor.m[combn(names(don[,-c(2:10)]),2)[1,i],combn(names(don[,-c(2:10)]),2)[2,i]]<-cor(na.omit(don[,c(combn(names(don[,-c(2:10)]),2)[1,i],combn(names(don[,-c(2:10)]),2)[2,i])]))[2]
}

#Remplissage du triangle inférieur de la matrice
for (i in 1:length(names(don[,-c(2:10)]))){
  for(j in 1:length(names(don[,-c(2:10)]))){
    if(cor.m[i,j]==1){cor.m[i,j]<-cor.m[j,i]}
  }
}

corrplot(cor.m)
cor.m
```

variables corréllées entre elles  :
  ND2 - ND3 - ND4
  BRAF - MAP3K2

*For instance* :

### Statistiques descriptives
- Descriptive statistics (actors, number of NA, pretreatment...)

### Méthodes utilisées pour notre modélisation
- Methods: Which function for linear model? (*e.g* lm, aov, rlm, glm, other...), Which model are your main models? (ND2 ~ sex+age+tissue_status)...

## B : Autocritique sur l'évolution de notre score

*For instance* :
For critical variation in your leader board score:

- Evaluation of your model (e.g. explained variance $R^2$, number of parameters...)
- What is your score on codalab?

## C : Interprétation de nos résultats


- Pros and cons each method  
- Biological meaning (gene expression correlations, tissues status...)














```{r, eval=FALSE}
# SUPPLEMENTAL 
## Few words about the dataset 
m = lm(as.matrix(d[,gs]) ~ d$age+d$sex+d$tissue+d$tissue_status+d$project)
data = as.matrix(d[,gs])
data[is.na(d[,gs])] = predict(m, d)[is.na(d[,gs])]

pca = prcomp(data, scale=TRUE)
v = pca$sdev * pca$sdev
p = v / sum(v) * 100
layout(matrix(1:6,2, byrow=FALSE), respect=TRUE)
barplot(p)
i=3
j=2
plot(pca$x[,i], pca$x[,j], xlab=paste(sep="", "PC", i, "(", signif(p[i], 3), "%)"), ylab=paste(sep="",  "PC", j, "(", signif(p[j], 3), "%)"), pch=".")
i=1
j=3
plot(pca$x[,i], pca$x[,j], xlab=paste(sep="",  "PC", i, "(", signif(p[i], 3), "%)"), ylab=paste(sep="",  "PC", j, "(", signif(p[j], 3), "%)"), pch=".")
i=1
j=2
plot(pca$x[,i], pca$x[,j], xlab=paste(sep="",  "PC", i, "(", signif(p[i], 3), "%)"), ylab=paste(sep="",  "PC", j, "(", signif(p[j], 3), "%)"))
```

```{r eval=FALSE}
sapply(gs, function(g){
  boxplot(d[[g]] ~ d$tissue, las=2, main=paste(g, "~ tissue"))  
})
```


